臺灣臺中地方法院民事判決　94年度訴字第2840號
原　　　告　三信商業銀行股份有限公司
法定代理人　丙○○
訴訟代理人　戊○○
　　　　　　甲○○
被　　　告　乙○○
訴訟代理人　胡昇寶律師
上列當事人間請求清償借款事件，經本院於中華民國96年2月1日
言詞辯論終結，判決如下：
    主  文
原告之訴駁回。
訴訟費用由原告負擔。
    事實及理由
壹、原告起訴主張：訴外人丁○○先後於民國87年5月8日、89年
    6月30日，邀同被告為連帶保證人，向原告借款，借款金額
    分別為新台幣（下同）60萬元、130萬元（下稱系爭2筆借款
    ），約定最後清償期各為91年5月8日、90年6月30日，利息
    本約定依序按年息10.225%、8.75%計算，並機動調整利率，
    應按期繳息，如未依約按期繳息時，除借款視同全部到期外
    ，且逾期清償在6個月以內者，按上開利率10%，超過6個月
    者，按上開利率20%計付違約金。嗣系爭2筆借款未按期繳納
    息，債務視為全部到期，經原告就丁○○之財產聲請強制執
    行後，尚有如原告聲明所示本金、利息暨違約金未獲清償，
    為此爰依連帶保證契約之法律關係，提起本訴。對於被告之
    抗辯則陳稱：被告曾於85年12月20日親自至原告營業處所簽
    訂約定書並留存印鑑章印文，被告否認曾擔任系爭2筆借款
    之連帶保證人，並主張印文遭人盜蓋，僅係推諉卸責之詞，
    實不足採；又，依約定書約定條款第2、9條、特別條款第3
    條約定，原告對於持有被告留存於約定書上之相同印鑑，與
    原告辦理授信及貸放等相關業務者，皆視為被告已有概括授
    權之意思表示，即使被告簽立系爭2筆借款借據時未親自到
    場，但原告基此信賴所為之貸放，應受保護，縱若系爭2筆
    借據上之簽名或印文確非被告所為，被告仍應負表見代理之
    授權人責任等語。並聲明：被告應給付原告135萬8079元及
    其中(1)109萬2540元、(2)26萬5539元，均自93年3月18日起至
    清償日止，按年息(1)8.75%、(2)9.65%計算之利息，暨按上開
    利率20%計算違約金。
貳、被告則以：被告雖曾於85年12月20日至原告處簽立約定書，
    惟實際債權債務之發生，仍需兩造間意思表示合致，方成立
    有效之法律行為，而系爭2筆借款借據上連帶保證人欄之簽
    名非被告親簽，其上之印章亦非被告本人所蓋，係丁○○未
    經被告同意盜蓋，被告無就系爭2筆借款擔任連帶保證人之
    意，兩造間並未成立連帶保證關係，被告自無庸負責；參照
    最高法院70年台上字第657號等判例意旨，不能僅以丁○○
    持有被告印章，即令被告負表見代理之授權人責任；被告所
    簽立約定書之真意不能無限擴張，解釋上應以立約定書時之
    該筆債務為限，並非無論何種債務均僅需持印鑑章即可辦理
    ，一般貸款銀行必需辦理徵信手續，不能便宜行事，系爭2
    筆借款係原告銀行內部疏忽所致，被告無需負責等語資為抗
    辯。並聲明:如主文所示。
參、兩造不爭執之事實：
一、丁○○曾於上開時間以被告名義擔任連帶保證人，向原告借
    款得系爭2筆借款，借款金額、清償期、利率、違約金之約
    定均如前所述，嗣系爭2筆借款未按期繳納本息，債務視為
    全部到期，經原告就丁○○之財產聲請強制執行後，尚有如
    原告聲明所示本金、利息暨違約金未獲清償。
二、簽訂系爭2筆借款契約時被告並未親自出面，借據上連帶保
    證人欄之簽名亦非被告所有。
三、被告於85年12月20日，因擔任丁○○向原告借款之連帶保證
    人，曾出具約定書予原告，其上並留有被告印鑑章之印文。
四、系爭2筆借款借據上連帶保證人欄之印文係被告前開印鑑章
    所蓋用。
    以上雙方所不爭執之事實，並有原告提出之借據、對外催收
    款項明細表各2件、強制執行金額計算書分配表、約定書各1
    件（均影本）可證，上述事實，本院採為判決之基礎。
肆、兩造主要爭點：
一、被告是否有授權丁○○代為簽訂系爭2筆借款之連帶保證契
    約？
二、前開約定書之效力如何？被告是否因之應負表見代理授權人
    之責？
伍、得心證之理由：
一、被告未曾授權丁○○代為簽訂系爭2借款之連帶保證契約，
    系爭2筆借款借據上連帶保證人欄之印文，係遭盜用。
（一）當事人主張有利於己之事實者，就其事實有舉證責任，民
      事訴訟法第277條前段固定有明文。惟在民事訴訟應負責
      舉證之當事人，所應負者，並非絕對之舉證責任，而僅為
      相對之舉證責任，負舉證責任之一方，如已舉出相當之證
      據（最高法院18年上字第1679號、20年上字第2466號判例
      均以「相當之證明（據）」稱之，同院19年上字第2345號
      判例則以「適當之證明」稱之，同院18年上字第672號、1
      9年上字第1039號判例則稱之為「切當之證明」，但內涵
      應無不同），即可脫卸舉證責任，轉由相對人負之（舉證
      責任之轉換），以求原被告獲同等之保護。舉證責任（心
      證形成）之相當（完備）與否，民事與刑事訴訟法理並不
      相同，在英美法上，一般民事事件係以證據優勢（提證之
      結果比較其可能性，一造強於他造，即應信為真實）作為
      證明程度（證明力）之標準；刑事案件則須達無合理之可
      疑（所舉證據，對於犯罪事實之存否，須達到無合理可資
      懷疑之處，始可宣告被告有罪）程度，應可資參考，是以
      在一般民事事件，負舉證責任之一方所提出之證據，如已
      足使法院心證形成達證據優勢之程度時，即可認有相當之
      證明，其舉證責任已盡，應轉由他方負舉證之責。
（二）私文書經本人或其代理人簽名、蓋章者，推定為真正，民
      事訴訟法第358條第1項定有明文；私人之印章，由自己使
      用為常態，被人盜用為變態，主張變態事實之當事人，自
      應就此印章被盜用之事實負舉證之責任 (最高法院69年度
      台上字第1300號、70年度台上字第4339號、74年度台上字
      第461 號、第2143號、82年度台上字第1505號、86年度台
      上字第71 7號、93年度台上字第1505號判決參照)。系爭2
      筆借款借據上連帶保證人欄之印文，既係被告出具前開約
      定書予原告時，留存之印鑑章所蓋用，雖簽訂系爭2借款
      契約時被告未親自出面，借據上連帶保證人欄之簽名亦非
      被告所有，但仍應推定系爭2筆借款借據有關被告擔任連
      帶保證人之記載為真正。而被告所辯：印章遭丁○○盜蓋
      一節，復為原告否認，被告固應就印章遭盜蓋之變態事實
      ，負舉證之責，然被告所應負者，僅為相當之舉證責任（
      相當之證明），並非絕對之舉證責任，揆諸前揭說明，自
      應以現存證據之證明力，有無達證據優勢之程度，作為被
      告舉證責任是否已盡之判斷標準。
（三）本院就兩造之提證及相關情況證據相互參照比較後，認被
      告之印章遭丁○○盜用，被告未曾授權丁○○代為簽訂系
      爭2借款連帶保證契約之可能性頗高，業已達證據優勢之
      程度，被告所應負之舉證責任，已有相當之證明力，理由
      如下：
  １、被告曾以丁○○未經其同意，偽簽被告姓名盜用被告印章
      ，以被告名義擔任系爭2筆借款連帶保證人，涉犯行使偽
      造私文書罪嫌，對丁○○提出刑事告訴，由台灣台中地方
      法院檢察署以95年度他字第1462號、95年度偵字第16574
      號、95年度偵緝字第1669號偽造文書案件受理（尚未偵查
      終結），丁○○於檢察官95年9月25日訊問時，供陳稱：
      「（問：你跟乙○○的債務問題，為何連續向三信銀行都
      用乙○○名義當保證人）因為我當初向銀行借錢就是以她
      當保證人，我不知道保證人有期限，銀行給我換單，我就
      是仍然以她當保證人」等語，此有本院調取之上開偵緝字
      案件偵查卷宗可稽；丁○○於本院95年11月30日行言詞辯
      論期日擔任證人時另證稱：「（問：被告同意擔任借款連
      帶保證人者有幾筆？是否均已清償？）我也不知道有幾筆
      ，我只能確定她一開始借款時她有當保人，但後來換單或
      是貼現時，三信銀行的人就叫我簽名或蓋章，因為第一次
      借款時她知道，所以換單或貼現我就沒有再問她」等語，
      是依丁○○之上開供證，被告除曾同意於全新之借款擔任
      連帶保證人外，其後於借新還舊（俗稱換單）之新借款，
      丁○○即未再告知被告，逕自填寫被告姓名、蓋（盜）用
      被告印鑑，擅自以被告名義擔任連帶保證人，殆無疑問。
      其次，丁○○向原告借貸之款項共97筆，其中與系爭2筆
      借款有關者係81年2月27日借得之190萬元，該筆借款於87
      年4月8日借款期限屆至時，以借新還舊之方式，於87 年5
      月8日各借得130萬元、60萬元（該60萬元借款即為系爭2
      筆借款中之第1筆），上開130萬元之借款於88年5月8日期
      限屆至時未清償，於88年5月24日准予申請展期至89 年5
      月24日清償，期限屆至時仍未清償，而於89年6月30日准
      予申請展期至90年6月30日清償（該130萬元借款即為系爭
      2筆借款中之第2筆），系爭2筆借款中之第1筆，被告係於
      87年5月8日借新還舊時，始被列入擔任連帶保證人，系爭
      2筆借款中之第2筆，被告則係於88年5月24日申請展期時
      ，始被列入擔任連帶保證人等事實，除據原告於本院前揭
      言詞辯論期日陳明外，並有原告提出之放款客戶歸戶查詢
      表、借款申請書、授信申請書各1件、客戶新放展期申請
      報備暨批覆書2件（均影本）、附於前開他字案件偵查卷
      宗內之借款申請書影本1件為證（原告雖陳稱被告係於81
      年2月27日借得190萬元借款時，即已擔任連帶保證人，惟
      未提出任何證據證明，且若被告早已擔任連帶保證人，何
      以丁○○於87年5月8日借新還舊時，其中130萬元之借款
      ，被告未於當時列入擔任連帶保證人，原告該部分所陳，
      尚無可採），應均可認定。是以參照前開借款經過及丁○
      ○之上揭供證，系爭2筆借款既非全新之借款，而係於87
      年5月8日以借新還舊之方式所借，其中第2筆借款並經2
      度展期清償，被告復係於借新還舊及第1次展期時，始分
      別被列入擔任連帶保證人，應可推論得知丁○○將被告列
      為系爭2筆借款之連帶保證人，亦未得被告同意。
  ２、丁○○於本院前揭言詞辯論期日擔任證人時雖另證稱：「
      （問：他《被告》是否都同意你使用《印鑑章》？）他都
      同意我使用，因為她章都放在我那裡」云云，亦即證稱：
      被告有概括授權使用印鑑章，並同意擔任其向原告借款之
      連帶保證人云云。惟保證人須於主債務人不履行債務時，
      代負履行之責，連帶保證人更須與主債務人負同一債務，
      對於債權人各負全部給付之責任（最高法院45年台上字第
      14 26號判例參照），是以一般人若非礙於人情或親情，
      多不願意擔任他人特定債務之連帶保證人，更遑論概括授
      權他人，不問期間、金額均同意擔任連帶保證人，而被告
      僅係丁○○擔任功學社台中分公司音樂教師時之學生，業
      據丁○○於本院前揭言詞辯論期日時證述明確，若謂與丁
      ○○僅具師生關係之被告，會概括授權丁○○使用其印鑑
      章，無論時期、金額均同意擔任其向原告借款之連帶保證
      人，殊與常理不合。其次，丁○○於前開案件檢察官95年
      9月25日訊問時，即曾供陳稱：「（問：乙○○是否有概
      括授權，不論多少金額一律當保證人？）銀行的約定我不
      太清楚」等語，此有本院調取之上開偵緝字案件偵查卷宗
      可稽；又參以丁○○上開「．．．我不知道保證人有期限
      ，銀行給我換單，我就是仍然以她當保證人」「．．．後
      來換單或是貼現時，三信銀行的人就叫我簽名或蓋章，因
      為第一次借款時她知道，所以換單或貼現我就沒有再問她
      」等供證，顯見丁○○有關被告有概括授權使用印鑑章，
      並同意擔任其向原告借款連帶保證人之證述內容，與其先
      前之供證前後不符，而有矛盾之處。執此，丁○○有關被
      告有概括授權之證述，既不合常理，亦與其先前所供有矛
      盾之處，是丁○○之該部分證述，非但無可採信，且參諸
      上開情況證據，反更增益被告之印章係遭丁○○盜用，被
      告未曾同意擔任系爭2筆借款連帶保證人之可能性。
二、原告尚不能徒憑丁○○持有蓋用被告印鑑章之事實，即率認
    被告就系爭2筆借款之連帶保證契約之訂立，應負表見代理
    之授權人責任；且被告出具予原告，性質上屬定型化契約之
    約定書約定條款，並不適用於將來發生之債務，縱有適用，
    亦屬無效，原告亦不得依約定書約定條款內容，作為被告應
    負連帶保證表見代理授權人責任之依據。
（一）最高法院就表見代理之成立，曾著有70年台上字第657 號
      判例，揭諸「由自己之行為表示以代理權授與他人者，對
      於第三人應負授權人之責任，必須本人有表見之事實，足
      使第三人信該他人有代理權之情形存在，始足當之（參看
      同院60年台上字第2130號判例），我國人民將自己印章交
      付他人，委託該他人辦理特定事項者，比比皆是，倘持有
      印章之該他人，除受託辦理之特定事項外，其他以本人名
      義所為之任何法律行為，均須由本人負表見代理之授權人
      責任，未免過苛，原審徒憑上訴人曾將印章交付與呂某之
      事實，即認被上訴人就保證契約之訂立應負表見代理之授
      權人責任，自屬率斷」之要旨（該判例之適用，應以舉證
      人業已證明未授權他人使用印章，亦即印章遭人盜用為前
      提，乃屬當然）。而被告就丁○○盜用其印鑑章，盜蓋於
      系爭2筆借款借據上連帶保證人欄之事實，既已有相當之
      證明，揆諸前揭判例意旨所示，自不能徒憑丁○○持有蓋
      用被告印鑑章之事實，即率認被告就系爭2筆借款之連帶
      保證契約之訂立，應負表見代理之授權人責任。
（二）所謂定型化契約，係指當事人一方預訂用於同種類契約之
      條款，而由需要訂約之他方，依照該預定條款而訂立之附
      合契約（民法第247條之1修正理由參照）。定型化契約雖
      具有效率化、合理化及補充性之功能，並成為現代契約交
      易之重要工具，惟另一方面，由於定型化約款係由契約之
      一方當事人預先擬定，常具有不公平而不利於相對人之內
      容，且因擬定者多屬經濟上之強者，復因其通常係以細微
      之文字，印於繁瑣文件中，一般人多未注意，而不知其存
      在；或雖知其存在，但無充分時間閱讀；或無閱讀興趣；
      縱予閱讀，仍難精確了解其法律上之意義，極易造成經濟
      上之強者，假藉契約自由之美名，以達盤剝經濟上弱者之
      工具之不公平現象，是以，如何規範定型化契約之效力，
      使合於契約實質正義之要求，實為現代契約法之一大課題
      。因此本諸民事法上之誠實信用原則（或公平原則），避
      免契約條款預擬者濫用意思自由原則，就定型化契約條款
      之解釋，所發展出之「客觀解釋原則（定型化契約條款適
      用於多數契約，為維持其合理化之功能，應採客觀解釋，
      個案之特殊情況原則上應不予考慮，而以通常一般人之了
      解可能性為其解釋標準）」、「限制解釋原則（定型化契
      約條款旨在排除任意規定，尤其是免責條款者，應作限制
      解釋，以維護相對人之利益）」及「不明確條款解釋原則
      （定型化契約條款經由解釋後，尚有多種解釋可能性存在
      時，應適用較有利於相對人之解釋，由使用人承擔條款不
      明確之危險性）」等原理原則（參照王澤鑑著「債編總論
      第一卷」第80頁、77年1月出版、三民書局經銷），於解
      釋定型化契約之契約效力時，自亦應予適用。其次，88
      年4月21日民法債編修正時（89年5月5日施行），固增訂
      第247條之1，規定：「依照當事人一方預定用於同類契約
      之條款而訂定之契約，為左列各款之約定，按其情形顯失
      公平者，該部分約定無效：免除或減輕預定契約條款之
      當事人之責任者；加重他方當事人之責任者；使他方
      當事人拋棄權利或限制其行使權利者；其他於他方當事
      人有重大不利益者」，就定型化契約之效力調整，作明文
      規範（依民法債編施行法第17條規定，該修正之規定，於
      民法債編修正施行前訂立之契約，亦有適用），惟因該條
      文規定尚稱簡略，就制度之全面而言，不無以偏概全、掛
      一漏萬之嫌，此與消費者保護法就定型化契約非但訂有專
      節，並於施行細則作補充規範相較，消費者保護法之制度
      內容顯較民法之規定周延縝密，而消費者保護法與民法之
      規範領域雖有不同（消費者保護法限於企業經營者與消費
      者間之消費關係），但制度內涵應有相通之處，是以，在
      非屬消費關係之定型化契約之解釋適用上，除應尋求定型
      化契約之法理予以補充解釋外，並可藉助消費者保護法之
      相關規定，以補充民法規範之不足（在企業經營者與消費
      者間消費關係之定型化契約，本可直接適用消費者保護法
      之規定）（參照邱聰智著「新訂民法債編通則下冊」第
      528頁以下、90年2月新訂一版一刷、華泰文化事業公司經
      銷）。被告固於85年12月20日，因擔任丁○○向原告借款
      之連帶保證人，曾出具約定書予原告，惟該約書係原告一
      方預訂用於同種類契約之條款，而由需要訂約之客戶（即
      被告），依照該預定條款而訂立之附合契約，此觀諸卷附
      約定書影本之型式，應屬明確。雖被告係因擔任連帶保證
      人而簽訂約書，而連帶保證契約，乃被告擔保丁○○對原
      告銀行債務之清償責任，原告銀行對被告並不負任何對價
      ，被告亦無從因保證契約自原告銀行獲取報償，其性質為
      單務無償契約，非屬消費之法律關係，被告亦非消費者，
      無消費者保護法之直接適用（最高法院92年度台上字第
       2110號、91年度台簡上字第36號、90年度台上字第2011
       號、第1414號、88年度台上字第1064號判決意旨參照）
      ，但揆諸前揭說明，該屬定型化契約性質之約定條款內涵
      及其效力，仍應依民法第247條之1等規定以及本諸定型化
      契約條款解釋之原理原則詳予推敲，以確定兩造當事人權
      利義務之所在。而本院基於下述理由，認該約定書約定條
      款所載內容，亦不能令被告負表見代理之授權人責任：
  １、依卷附約定書影本所示，兩造於約定條款第1、2、9條分
      別約定：「本約定書所稱一切債務，係指立約人對貴社所
      負之票據、借款、墊款、保證債務及其他債務．．．」；
      「立約人因．．．印鑑．．．變更情事發生時，應即以書
      面將變更情事通知貴社，並辦妥變更或註銷留存印鑑之手
      續，於未為前項通知及變更或註銷留存印鑑手續前與貴社
      所為之交易，立約人均願負其責任，如因而造成貴社損害
      ，並負賠償責任」；「凡持有．．．立約人印鑑，前往貴
      社請求返還或更換擔保物及其有關文件者，均視為立約人
      之代理人，貴社得准予返還或更換之」；特別條款第3條
      另約定：「立約人對貴社所負之一切債務，其債權憑證及
      其他有關往來文件，悉憑留存印鑑辦理」等語，是通觀上
      開約定條款所載，並無如一般銀行定型化契約約定書常見
      之：「立約人現在及『將來』所簽發之票據、借據或其他
      證書及為背書、承兌、參加承兌、保證行為所使用之印章
      如與本約定書所留存之印鑑相符時，立約人願即依照票據
      、借據或證書負清償債務之責任，絕不因印章係被盜用或
      其他任何情形有所抗辯」條款，則依定型化契約客觀解釋
      原則、限制解釋原則及不明確條款解釋原則，應作有利於
      被告之解釋，亦即限於簽具約定書當時現存之債務始有適
      用，而不及於將來發生之債務，換言之，簽訂約定書後始
      發生之債務，原告仍應循一般貸款之徵信、對保等手續，
      以確認簽約之對象是否果有擔任連帶保證人之意思，原告
      尚不得僅憑他人持有被告之印鑑章，即率認被告已有授權
      ，原告自不得依被告出具之約定書約定條款內容，作為被
      告就簽訂約定書後始發生之系爭2筆借款，應負連帶保證
      表見代理授權人責任之依據。
  ２、再一步言，定型化契約條款何種情形可認為顯失公平，民
      法第247條之1並無進一步規定，消費者保護法第12條則規
      定「定型化契約中之條款違反誠信原則，對消費者顯失公
      平者，無效；定型化契約中之條款有下列情形之一者，推
      定其顯失公平：違反平等互惠原則者，條款與其所排
      除不予適用之任意規定之立法意旨顯相矛盾者，契約之
      主要權利或義務，因受條款之限制，致契約之目的難以達
      成者」。以上條項所謂之違反平等互惠原則，消費者保護
      法施行細則第14條列舉如下四項：當事人間之給付與對
      待給付顯不相當者；消費者應負擔非其所能控制之危險
      者；消費者違約時，應負擔顯不相當之賠償責任者；
      其他顯有不利於消費者之情形者，消費者保護法及其施行
      細則之上開規定，應可援引作為補充民法前揭條文解釋適
      用上之依據。是以，上開約定書約定條款之真意，縱認不
      僅限於簽具約定書當時現存之債務，尚及於將來發生之債
      務亦有適用，惟原告為金融業者，係日後以該盜用之印章
      為簽發票據、借據或其他證書及為背書、承兌、參加承兌
      、保證行為之實際接觸、查核之人，果能藉徵信、對保等
      程序，當可控制雙方之合理風險，然因上開定型化條款之
      約定，免除原告銀行徵信、對保之責任，且不問原告銀行
      行員是否有過失，其注意義務相對於立約定書人，顯非相
      當；另上開定型化條款之約定，致使金融業者形成所謂「
      認章不認人」之積習，在此情形下，立約定書人負擔印章
      遭盜用之風險可能無限大，縱然竭盡心力證明其印章遭盜
      用，仍不能對抗原告，亦即立約定書須將負擔非其所能控
      制之危險，並顯然不利於立約定書人，上開定型化契約條
      款實有違平等互惠原則（前者違反消費者保護法施行細則
      第14條、款、後者違反第14條、款），上開定型
      化契約條款在該範圍內，應認為對被告顯失公平，該部分
      之約定應屬無效，自亦不得作為有利於原告之判斷。
三、綜上所論，被告未曾授權丁○○代為簽訂系爭2筆借款之連
    帶保證契約，且無需負表見代理授權人之責任，兩造間就系
    爭2筆借款，自無連帶保證契約存在。從而原告本於連帶保
    證契約之法律關係，請求被告給付如聲明所示，為無理由，
    應予駁回。
陸、本件事證已臻明確，兩造其餘攻擊防禦及證據調查，均與本
    案之判斷不生影響，自勿庸一一審酌論列，併此敘明。
柒：訴訟費用負擔之依據：民事訴訟法第78條。
中　　華　　民　　國　　96　　年　　 3 　月　　 1　　日
                  民事第二庭  法　官   劉長宜
正本係照原本作成。
如對本判決上訴，須於判決送達後20日內向本院提出上訴狀。
中　　華　　民　　國　　96　　年　　 3 　月　　 1　　日
                              書記官
